ACORDAO-COMPLETO-2542175

ACÓRDÃO 4751/2022 ATA 30/2022 - SEGUNDA CÂMARA

VISTOS, relatados e discutidos estes autos em que se aprecia ato de concessão de aposentadoria a ex-servidora da Universidade Federal do Rio Grande do Norte.
ACORDAM os ministros do Tribunal de Contas da União, reunidos em sessão da 2ª Câmara, ante as razões expostas pelo Relator e com base nos arts. 1º, inciso V, e 39, incisos I e II, da Lei 8.443/1992; e no art. 260 do Regimento Interno do TCU, em: 
9.1. considerar ilegal e negar registro ao ato de concessão inicial de aposentadoria de Joselise Cortez de Souza Dantas; 
9.2. dar ciência deste acórdão à Universidade Federal do Rio Grande do Norte e à interessada, com a informação de que a íntegra do relatório e do voto que o fundamentam podem ser consultados no endereço eletrônico www.tcu.gov.br/acordaos.

Atos de Aposentadoria de  Joselise Cortez de Souza Dantas  da unidade emissora Universidade Federal do Rio Grande do Norte.

Segunda Câmara

3. Interessados/Responsáveis:
3.1. Interessado: Joselise Cortez de Souza Dantas (XXX.290.274-XX).

13.1. Ministros presentes: Augusto Nardes (na Presidência), Aroldo Cedraz e Antonio Anastasia (Relator).
13.2. Ministro-Substituto presente: André Luís de Carvalho.

ANTONIO ANASTASIA

Trata-se de ato de concessão de aposentadoria, em favor de Joselise Cortez de Souza Dantas, submetido pela Universidade Federal do Rio Grande do Norte à apreciação do Tribunal de Contas da União para fins de registro, de acordo com o art. 71, inciso III, da Constituição Federal.
2.	Reproduzo, a seguir, a instrução produzida no âmbito da Secretaria de Fiscalização de Integridade de Atos e Pagamentos de Pessoal - Sefip (peça 5) , a qual contou com a anuência do diretor da unidade (peça 6) e do Ministério Público junto ao TCU (peça 7) :
INTRODUÇÃO
Trata-se de ato de aposentadoria, submetido, para fins de registro, à apreciação do Tribunal de Contas da União (TCU) , de acordo com o art. 71, inciso III, da Constituição Federal.  O ato foi cadastrado e disponibilizado ao TCU por intermédio do Sistema e-Pessoal, na forma do art. 2º e 4º da Instrução Normativa TCU 78/2018.
O ato desse processo pertence às seguintes unidades:
Unidade emissora: Universidade Federal do Rio Grande do Norte.
Unidade cadastradora:  Universidade Federal do Rio Grande do Norte.
Subunidade cadastradora: Diretoria de Administração de Pessoal.
EXAME TÉCNICO
Procedimentos aplicados
Os procedimentos para exame, apreciação e registro de atos de pessoal encontram-se estabelecidos na Instrução Normativa TCU 78/2018 e na Resolução TCU 206/2007. Essas normas dispõem que os atos de pessoal disponibilizados por meio do e-Pessoal devem ser submetidos previamente a críticas automatizadas, com base em parâmetros predefinidos.
As críticas das informações cadastradas na etapa de coleta do ato foram elaboradas e validadas levando-se em conta as peculiaridades de cada ato. Os itens verificados nessa etapa são inerentes a dados cadastrais, fundamentos legais, mapa de tempo, ficha financeira, assim como eventuais ocorrências de acumulação. Trata-se de verificações abrangentes, minuciosas e precisas e sem a necessidade de ação humana e, portanto, menos suscetível a falhas. As críticas aplicadas estão discriminadas no sistema, no Menu e-Pessoal, opção "Crítica", que podem ser acessadas mediante concessão de perfil específico a servidores do TCU responsáveis pela análise.
Além das críticas automatizadas, há verificação humana adicional no caso de haver alertas do sistema ou informações não formatadas, como esclarecimentos do gestor ou do controle interno.  
As críticas também consideram os registros do Sistema Integrado de Administração de Recursos Humanos (Siape) . O Siape disponibiliza informações atualizadas sobre as parcelas que integram os proventos, diferentemente, portanto, do e-Pessoal, que informa as parcelas no momento do registro do ato. 
Essa confrontação com o Siape fornece uma visão atual e verdadeira da situação, o que permite descaracterizar irregularidades e inconsistências que, embora constantes do e-Pessoal, já foram corrigidas.
As verificações detectadas no ato encontram-se discriminadas na aba de pendências do ato no sistema e-Pessoal, bem como no espelho do ato contemplado por esta instrução.
Exame das Constatações
Ato: 121004/2021 - Inicial - Interessado (a) : JOSELISE CORTEZ DE SOUZA DANTAS - CPF: XXX.290.274-XX
Parecer do Controle Interno: considerar o ato Legal.
Constatações e análises: 
1.1.1. Houve o registro de pelo menos uma rubrica com 'Denominação para análise pelo TCU = Decisão judicial (15277 - DECISAO JUDICIAL TRAN JUG AT. (Decisão judicial - Outros) - R$ 1.756,10) .
Justificativa do Gestor de Pessoal: Não há. Verificação efetuada no âmbito do TCU.
Análise do Controle Interno:  Não há. Verificação efetuada no âmbito do TCU.
Análise da Equipe Técnica: Ilegal
Trata-se de sentença judicial (dispositivo de sentença à pg. 13 do ato) que concedeu à interessada a possibilidade de continuar a perceber rubrica decorrente de decisão judicial ('PCCS' - vide pg. 15 do ato) lavrada no âmbito da Justiça Trabalhista, relativo ao regime celetista. Em consulta à tramitação dos autos, verifica-se que o recurso de apelação interposto pela União foi improvido, bem como o Recurso Especial (STJ) não foi conhecido (vide ids 'acordao' e 'recurso especial' anexados ao ato) . Como há decisão judicial impedindo a supressão dos pagamentos, caberá propor que o ato seja apreciado pela ilegalidade; sem, contudo, se determinar a exclusão dos pagamentos.
1.1.2. Ato e-Pessoal em substituição a ato Sisac devolvido de acordo com comunicado da presidência do TCU. Data de encaminhamento do ato Sisac ao TCU: 01/01/2018
Justificativa do Gestor de Pessoal: Não há. Verificação efetuada no âmbito do TCU.
Análise do Controle Interno:  Não há. Verificação efetuada no âmbito do TCU.
Análise da Equipe Técnica: Legal
Ato em substituição a ato SISAC devolvido com entrada original no TCU na data de 1/1/2018.
O quadro resumo de ocorrências e, quando for o caso, o detalhamento da norma legal e da jurisprudência para as inconsistências acima elencadas encontra-se no anexo II dessa instrução. 
Encaminhamento do ato: 
Considerar ILEGAL e recusar registro do ato inicial de Aposentadoria de JOSELISE CORTEZ DE SOUZA DANTAS do quadro de pessoal do órgão/entidade Universidade Federal do Rio Grande do Norte, com base nos arts. 71, inciso III, da Constituição Federal, 1º, inciso V, e 39, inciso II, da Lei 8.443/1992 e 260, § 1º, do Regimento Interno.
Determinar o envio das informações necessárias ao acompanhamento da ação que ampara o pagamento da rubrica judicial à Advocacia-Geral da União (AGU) , com ciência à Consultoria Jurídica deste Tribunal (CONJUR) . 
Com fulcro no art. 262, caput, do Regimento Interno deste Tribunal, determinar ao órgão/entidade Universidade Federal do Rio Grande do Norte que: 
dispense a devolução dos valores indevidamente recebidos de boa-fé até a data da ciência do órgão/entidade Universidade Federal do Rio Grande do Norte, do acórdão que vier a ser proferido, com base no Enunciado 106 da Súmula da Jurisprudência do TCU.
informe o teor do acórdão que vier a ser prolatado, encaminhando ao TCU, no prazo de trinta dias, comprovante da data de ciência pelo (a) interessado (a) , nos termos do art. 4º, § 3º, da Resolução TCU 170/2004.
CONCLUSÃO
A abrangência e a profundidade das verificações levadas a efeito fundamentam convicção de que o ato 121004/2021 pode ser apreciado pela ilegalidade, em razão das irregularidades apontadas no item Exame das Constatações desta instrução, que representam afronta à legislação e à jurisprudência de referência
PROPOSTA DE ENCAMINHAMENTO
Ante o exposto, com fundamento no art. 71, inciso III, da Constituição Federal, no art. 1º, inciso V, e art. 39, incisos I e II, da Lei 8.443/1992, no art. 260 do Regimento Interno do Tribunal de Contas da União, propõe-se: 
Considerar ILEGAL e recusar registro do ato inicial de Aposentadoria de JOSELISE CORTEZ DE SOUZA DANTAS do quadro de pessoal do órgão/entidade Universidade Federal do Rio Grande do Norte, com base nos arts. 71, inciso III, da Constituição Federal, 1º, inciso V, e 39, inciso II, da Lei 8.443/1992 e 260, § 1º, do Regimento Interno.
Com fulcro no art. 262, caput, do Regimento Interno deste Tribunal, determinar ao órgão/entidade Universidade Federal do Rio Grande do Norte que: 
informe o teor do acórdão que vier a ser prolatado, encaminhando ao TCU, no prazo de trinta dias, comprovante da data de ciência pelo (a) interessado (a) , nos termos do art. 4º, § 3º, da Resolução TCU 170/2004.
dispense a devolução dos valores indevidamente recebidos de boa-fé até a data da ciência do órgão/entidade Universidade Federal do Rio Grande do Norte, do acórdão que vier a ser proferido, com base no Enunciado 106 da Súmula da Jurisprudência do TCU.
 (...) 
Anexo I - Dados do Ato
Ato: 121004/2021 - servidor/instituidor: JOSELISE CORTEZ DE SOUZA DANTAS - CPF: XXX.290.274-XX 
Cargo:  - Matrícula no órgão 572325
Atos com o mesmo CPF Não foram encontrados no Sisac ou e-Pessoal atos com o mesmo CPF do servidor instituidor.
Ficha Financeira do Instituidor - Mês/Ano: 04/2022  - Órgão: UNIVERSIDADE FED. DO RIO GRANDE DO NORTE - Cód. Siape: 26243
	Código
	Nome da rubrica
	Valor pago (R$) 
	Matr. Siape

	5
	PROVENTO BASICO
	4.872,00
	572325

	10289
	DECISAO JUDICIAL N TRAN JUG AP
	1.756,10
	572325

	82941
	IQ - 30% - LEI 11.091/05 AP
	1.461,60
	572325

	18
	ANUÃ?NIO-ART.244, LEI 8112/90 AP
	779,52
	572325

	82737
	PER CAPITA - SAUDE SUPLEMENTAR
	124,33
	572325

	TOTAL
		8.993,55
	
Anexo II 
Quadro resumo de ocorrências
	Núm. ato
	Nome instituidor
	Regime jurídico
	Propostas de mérito
	Inconsistências encontradas
	Qtde incon.

				Controle interno
	Sefip/
TCU
		
	121004/2021
	JOSELISE CORTEZ DE SOUZA DANTAS
		Legal
	Ilegal
	- Houve o registro de pelo menos uma rubrica com 'Denominação para análise pelo TCU = Decisão judicial (15277 - DECISAO JUDICIAL TRAN JUG AT. (Decisão judicial - Outros) - R$ 1.756,10) . - Ilegal
- Ato e-Pessoal em substituição a ato Sisac devolvido de acordo com comunicado da presidência do TCU. Data de encaminhamento do ato Sisac ao TCU: 01/01/2018 - Legal
	2

Detalhamento da norma legal e da jurisprudência
DECISÃO JUDICIAL - DIFERENÇA INDIVIDUAL LEI 12.998/2014 (antigo PCCS) 
 
      Trata-se de parcela de DECISÃO JUDICIAL referente à DIFERENCA INDIVIDUAL L.12998, relativa à parcela do antigo PCCS, conforme se depreende do contexto da decisão judicial anexada ao sistema e-Pessoal.
      A parcela de PCCS é originária do adiantamento pecuniário concedido, em setembro de 1987, a título de empréstimo patronal. Em janeiro de 1988, passou a ser chamada de Adiantamento do Plano de Carreira Cargos e Salários (PCCS) e correspondia a 100% dos vencimentos ou salários de dezembro de 1987.
      Em dezembro de 1988, a Lei 7.686/1988 (lei de conversão da Medida Provisória 20/1988) legalizou o pagamento dessa parcela, que passou a denominar-se Adiantamento Pecuniário-PCCS.
      Em julho de 1989, o valor do Adiantamento Pecuniário foi atualizado administrativamente, aplicando-se a URP acumulada entre os meses de fevereiro e outubro de 1988 sobre o valor de novembro de 1988; entretanto, não foi aplicado o percentual de 47,11% referente ao reajuste geral que havia ocorrido em janeiro de 1988, data-base para reajuste dos servidores públicos federais. Diante disso, diversos sindicatos ingressaram com ações trabalhistas, objetivando esse reajuste, de forma a atingir novamente 100% dos vencimentos ou salários.
      Em setembro de 1992, foi editada a Lei 8.460/1992 que determinou que o PCCS fosse incorporado em definitivo à remuneração ordinária dos servidores, a ser compensado quando do advento de um futuro plano de classificação de cargos e salários. Por conseguinte, a continuidade do pagamento da vantagem de forma destacada, tornou-se irregular por caracterizar pagamento em duplicidade.
      Todavia, a Medida Provisória 146/2003 (convertida na Lei 10.855/2004) passou a admitir a continuidade da percepção do PCCS para todos aqueles que tinham a vantagem incluída em sua remuneração em rubrica específica, exceto os ocupantes dos cargos de Supervisor Médico Pericial, Auditor-Fiscal da Previdência Social e Procurador Federal, expressamente excluídos da esfera de incidência da referida lei.
      Posteriormente, a Lei 11.355/2006, modificada pela Lei 11.490/2006, determinou que os valores alusivos ao PCCS fossem convertidos em diferença pessoal nominalmente identificada (DPNI) , conforme estabelecido no artigo 2º, §4º:
¿Art. 2º Os servidores ocupantes dos cargos referidos no caput do art. 1º desta Lei serão enquadrados na Carreira da Previdência, da Saúde e do Trabalho de acordo com as respectivas atribuições, requisitos de formação profissional e posição relativa nas Tabelas de Correlação, constantes do Anexo II desta Lei.
§ 1º O enquadramento de que trata o caput deste artigo dar-se-á mediante opção irretratável do servidor, a ser formalizada no prazo de 90 (noventa) dias, a contar da vigência da Medida Provisória nº 301, de 29 de junho de 2006, na forma do Termo de Opção constante do Anexo III desta Lei, com efeitos financeiros a partir das datas de implementação das tabelas de vencimento básico referidas no Anexo IV desta Lei. (Vide Lei nº 11.538, de 2007) .
 (...) 
§ 4o Os valores incorporados à remuneração objeto da renúncia a que se refere o § 2o deste artigo que forem pagos aos servidores ativos, aos aposentados e aos pensionistas, por decisão administrativa ou judicial, no mês de fevereiro de 2006, sofrerão redução proporcional à implementação das tabelas de vencimento básico de que trata o art. 7o desta Lei, e os valores excedentes serão convertidos em diferença pessoal nominalmente identificada, de natureza provisória, redutível na proporção acima referida, sujeita apenas ao índice de reajuste aplicável às tabelas de vencimentos dos servidores públicos federais, a título de revisão geral das remunerações e subsídios. (Redação dada pela Lei nº 11.490, de 2007) ¿ (grifo acrescido) 
      Ou seja, ao definir que a DPNI é ¿redutível na proporção acima referida¿, significa dizer que será reduzida à medida que forem implantadas as tabelas previstas no Anexo IV da referida Lei (§1º acima descrito) . Dessa forma, a continuidade do pagamento da DPNI só é possível caso haja valor excedente após a total implantação do plano de carreira, conforme prevê o seu art. 2º, § 5º:
§ 5º Concluída a implementação das tabelas, em dezembro de 2011, o valor eventualmente excedente continuará a ser pago como vantagem pessoal nominalmente identificada, sujeita apenas ao índice de reajuste aplicável às tabelas de vencimento dos servidores públicos federais, a título de revisão geral das remunerações e subsídios, respeitado o que dispõem os §§ 3º e 4º deste artigo. 
      Com a superveniência da Lei 11.784/2008, as tabelas de vencimento foram ajustadas de forma a serem definitivamente implementadas em julho de 2011 (artigo 40 da Lei 11.784/2008) , alterando, portanto, os prazos previstos nos § 3º e § 5º do artigo 2º da Lei 11.355/2006 (vide artigo 7º-C, abaixo descrito) :
Art. 7º-A. A partir de 1º de março de 2008, as tabelas de vencimento básico da Carreira da Previdência, da Saúde e do Trabalho serão implementadas, progressivamente, nos meses de março de 2008, fevereiro de 2009, julho de 2010 e julho de 2011, conforme os valores constantes das tabelas de vencimento básico a que se refere o Anexo IV-A desta Lei. (Incluído pela Lei nº 11.784, de 2008)  
Art. 7º-B. No cálculo dos valores dos vencimentos básicos referidos no art. 7º-A desta Lei, foram incorporados os valores correspondentes às parcelas de aumento dos vencimentos básicos, previstos no Anexo IV desta Lei. 
Parágrafo único. Concluída a implementação das tabelas a que se refere o art. 7º-A e o Anexo IV-A desta Lei, em julho de 2011, o valor eventualmente excedente, de que trata o § 4º do art. 2º desta Lei, continuará a ser pago como vantagem pessoal nominalmente identificada, sujeita apenas ao índice de reajuste aplicável às tabelas de vencimento dos servidores públicos federais, a título de revisão geral das remunerações e subsídios, respeitado o que dispõem os §§ 3º e 4º do art. 2º desta Lei. (Incluído pela Lei nº 11.784, de 2008)  
Art. 7º-C. Em função do disposto nos arts. 7º-A e 7º-B desta Lei, os prazos referidos nos §§ 3º e 5º do art. 2º desta Lei [11.355/2006] ficam alterados para julho de 2011. (Incluído pela Lei nº 11.784, de 2008) 
      Ressalte-se que tanto o parágrafo único do art. 7º-B quanto o art. 7º-C da referida Lei fazem menção à continuidade do pagamento da DPNI como VPNI somente após a implantação completa das tabelas da Lei 11.355/2006, o que ocorreu em julho de 2011. Ou seja, o valor eventualmente excedente após julho de 2011 seria pago sob a forma de VPNI, não mais sujeito a absorções decorrentes daquela implantação, mas tão somente aos reajustes lineares de remuneração dos servidores públicos.
      Aliás, para ingressarem no plano da Lei 11.355/2006, os interessados assinaram o termo de opção previsto no anexo III daquela norma, renunciando à parcela do antigo PCCS limitada à diferença entre os valores de remuneração resultantes do vencimento básico vigente no mês de fevereiro de 2006 e os valores de remuneração resultante do vencimento básico proposto para dezembro de 2011.  
      Diante desse panorama, o TCU considerou regularizado o pagamento da parcela de PCCS aos optantes da carreira instituída pela Lei 11.355/2006, desde que o seu pagamento estivesse obedecendo aos ditames dessa lei, ou seja, estivesse sendo reduzido proporcionalmente à implantação das novas tabelas de remuneração até dezembro de 2011 (v. Acórdão 2131/2006-TCU-Plenário) .
      O interessado, ao assinar o termo de opção previsto na MP 301/2006, posteriormente convertida na Lei 11.355/2006, renunciou à parcela do PCCS limitada à diferença entre os valores de remuneração resultantes do vencimento básico vigente no mês de fevereiro de 2006 e os valores de remuneração resultante do vencimento básico proposto para dezembro de 2011, conforme termo de opção constante do Anexo III dessa Lei, transcrito abaixo:
Termo de opção:
Venho, nos termos da Lei nº     , de    de    de   , em observância ao disposto nos §§ 1º e 2º do art. 2º, optar por integrar a Carreira da Previdência, da Saúde e do Trabalho ou por perceber as vantagens dela decorrentes, conforme o caso, renunciando à parcela de valores incorporados à remuneração por decisão administrativa ou judicial, limitada à diferença entre os valores de remuneração resultantes do vencimento básico vigente no mês de fevereiro de 2006 e os valores de remuneração resultante do vencimento básico proposto para dezembro de 2011, na forma disposta no § 3º do art. 2º da Lei nº     , de    de    de    , referente ao adiantamento pecuniário previsto na Lei nº 7.686, de 2 de dezembro de 1988.
Declaro estar ciente de que a Administração Pública Federal levará a presente renúncia ao Poder Judiciário, e concordar com os efeitos dela decorrentes.
Note-se que o texto da lei trata de remuneração resultante do vencimento básico (art. 2º, § 3º, da Lei 11.355/2006) . 
§ 3º A renúncia de que trata o § 2º deste artigo fica limitada à diferença entre os valores de remuneração resultantes do vencimento básico vigente no mês de fevereiro de 2006 e os valores de remuneração resultantes do vencimento básico fixado para dezembro de 2011, conforme disposto no Anexo IV desta Lei. (Grifos inseridos) 
      Não se trata de vencimento básico, que é a retribuição pecuniária pelo exercício do cargo público, com valor fixado em lei, nos termos do art. 40 da Lei 8.112/1990. Tampouco de remuneração, que englobaria, além do vencimento do cargo efetivo, todas as demais vantagens pecuniárias permanentes recebidas pelo servidor, nos termos do art. 41 da Lei 8.112/1990. A remuneração resultante do vencimento básico corresponde à soma do vencimento do cargo efetivo, acrescido das gratificações que o tem como base de cálculo.
      No caso, compõem a remuneração resultante do vencimento básico: o vencimento do cargo efetivo, a Gratificação de Atividade Executiva (GAE) e a Gratificação Adicional por Tempo de Serviço (GATS) , linha de raciocínio que tem sido considerada a mais acertada pela Corte de Contas (v. Acórdão 3979/2015-TCU-Primeira Câmara e 3.980/2015-TCU -1ª Câmara) .
      Não compõem a remuneração resultante do vencimento básico: a Gratificação Específica da Seguridade Social e do Trabalho (GESST) e a Gratificação de Desempenho de Atividade da Seguridade Social e do Trabalho (GDASST) , pois eram calculadas por meio de pontos. Igualmente, não entra nessa composição a vantagem pecuniária individual, da Lei 10.698/2003, cujo valor era fixado em lei.
      Posteriormente, a Lei 12.998/2014, no art. 30, transformou a DPNI eventualmente ainda devida em dezembro de 2013 em diferença individual (DI) , nos seguintes termos: 
¿Art. 30. As vantagens previstas no § 5º do art. 3º da Lei nº 10.855, de 1º de abril de 2004, e no § 5º do art. 2º da Lei no 11.355, de 19 de outubro de 2006, ficam transformadas, a partir de 1º de janeiro de 2014, em Diferença Individual, a ser paga nos valores relativos à competência de dezembro de 2013, efetivamente percebidos pelo servidor, e não servirá de base de cálculo de nenhuma vantagem ou gratificação, estando sujeita exclusivamente à atualização decorrente de revisão geral da remuneração dos servidores do Poder Executivo Federal.¿
      Assim, como a Lei 11.355/2006 não foi revogada ou modificada pela Lei 12.998/2014, conclui-se que a parcela de DI, percebida atualmente pelos inativos, somente estará correta se representar o resíduo de DPNI (antigo PCCS) que ainda fosse devido em dezembro de 2011, após os reajustes remuneratórios produzidos pela Lei 11.784/2008.
      Dessa forma, comparando-se as alterações ocorridas na remuneração resultante do vencimento básico entre fevereiro de 2006 e dezembro de 2011 com o valor da parcela de PCCS percebido em fevereiro de 2006, conclui-se que, com a implementação das tabelas da Lei 11.355/2006, alteradas pela Lei 11.784/2008, essa vantagem já deveria ter sido totalmente absorvida; todavia, conforme informado inicialmente, tal valor permanece sendo pago mediante rubrica judicial destacada, sem observar as inúmeras legislações acima referenciadas, sobretudo, no tocante a absorção dos valores.
      As decisões que têm sido exaradas no TCU são sempre com o mesmo entendimento pela ilegalidade da não absorção da DPNI instituída pela Lei 11.490/2007 em situações similares: Acórdãos 8.645/2013, 8.646/2013, 8.649/2013, 1.086/2014, 1.108/2014, 1.401/2014, 1.642/2014, 3.555/2014, 3.557/2014, 6.004/2014, 7.764/20015 e 661/2016, todos expedidos pela 1.ª Câmara, e Acórdãos 1.809/2013 e 2.959/2014, exarados no âmbito da 2.ª Câmara, e Acórdão 1568/2009-TCU-Plenário.
      Por todo o exposto, entende-se irregular a manutenção da parcela identificada de DECISÃO JUDICIAL, referente à DIFERENCA INDIVIDUAL L.12998, relativa à parcela do antigo PCCS, conforme se depreende do contexto da decisão judicial anexada ao sistema e-Pessoal.
	É o Relatório.

não há

Procurador Marinus Eduardo De Vries Marsico.

APOSENTADORIA. UFRN. PAGAMENTO INDEVIDO DE PARCELA DE "DIFERENÇA INDIVIDUAL L. 12.998, ANTIGO PCCS, FUNDADA EM DECISÃO JUDICIAL, QUE DEVERIA TER SIDO ABSORVIDA PELOS SUBSEQUENTES REAJUSTES REMUNERATÓRIOS DO CARGO, CONFORME JURISPRUDÊNCIA DO TCU. ILEGALIDADE. NEGATIVA DE REGISTRO. DETERMINAÇÕES. COMUNICAÇÕES.

APOSENTADORIA (APOS)

Secretaria de Fiscalização de Integridade de Atos e Pagamentos de Pessoal e de Benefícios Sociais (Sefip).

Trata-se de ato de concessão de aposentadoria em favor de Joselise Cortez de Souza Dantas, submetido pela Universidade Federal do Rio Grande do Norte - UFRN ao Tribunal de Contas de União para fins de registro, de acordo com o art. 71, inciso III, da Constituição Federal.
2.	Em exame do ato, a Secretaria de Fiscalização de Integridade de Atos e Pagamentos de Pessoal e de Benefícios Sociais - Sefip (peça 5) constatou irregularidade no pagamento da rubrica "15277 - DECISAO JUDICIAL TRAN JUG AT (...) Decisão judicial (Anexo "Processo Judicial 0810523-18.2019.4.05.8400) ", atribuída a parcela do antigo PCCS:
9.2.1. (...) 
c. Análise da Equipe Técnica: Ilegal
Trata-se de sentença judicial (dispositivo de sentença à pg. 13 do ato) que concedeu à interessada a possibilidade de continuar a perceber rubrica decorrente de decisão judicial ('PCCS' - vide pg. 15 do ato) lavrada no âmbito da Justiça Trabalhista, relativo ao regime celetista. Em consulta à tramitação dos autos, verifica-se que o recurso de apelação interposto pela União foi improvido, bem como o Recurso Especial (STJ) não foi conhecido (vide ids 'acordao' e 'recurso especial' anexados ao ato) . Como há decisão judicial impedindo a supressão dos pagamentos, caberá propor que o ato seja apreciado pela ilegalidade; sem, contudo, se determinar a exclusão dos pagamentos.
3.	Dessa forma, o posicionamento da Sefip (peças 5 e 6) , acolhido pelo Ministério Público junto ao TCU - MPTCU (peça 7) , foi pela ilegalidade do ato e negativa de registro, sem determinação para exclusão dos pagamentos, em respeito à decisão judicial.
4.	Manifesto minha concordância com os pareceres nos autos, cujos fundamentos adoto como minhas razões de decidir, sem prejuízo de breves comentários.
5.	Conforme consignado no relato histórico da Sefip sobre a matéria, a parcela de PCCS se originou de adiantamento pecuniário concedido, em setembro de 1987, a título de empréstimo patronal. Em janeiro de 1988, passou a ser chamada de Adiantamento do Plano de Carreira Cargos e Salário (PCCS) e correspondia a 100% dos vencimentos ou salários de dezembro de 1987. Em dezembro de 1988, a Lei 7.686/1988 legalizou o pagamento dessa parcela, que passou a ser denominada Adiantamento Pecuniário-PCCS.
6.	Prossegue a unidade, esclarecendo que, em julho/1989, o valor do Adiantamento Pecuniário foi atualizado administrativamente, aplicando-se a URP acumulada entre os meses de fevereiro e outubro/1988 sobre o valor de novembro/1988, deixando, contudo, de aplicar o percentual de 47,11% referente ao reajuste geral, que havia ocorrido em janeiro de 1988, data-base para reajuste dos servidores públicos federais. Diante disso, diversos sindicatos ingressaram com ações trabalhistas, objetivando esse reajuste, de forma a atingir novamente 100% dos vencimentos ou salários. 
7.	A Lei 8.460/1992 permitiu, aos servidores da Carreira da Previdência, da Saúde e do Trabalho, a incorporação do PCCS à remuneração, a ser compensado quando do advento de um futuro plano de classificação de cargos e salários. Contudo a lei 11.355/2006, que instituiu nova estrutura remuneratória aos servidores integrantes da Carreira da Previdência, da Saúde e do Trabalho, determinou que os valores alusivos ao PCCS fossem convertidos em diferença pessoal nominalmente identificada (DPNI) e dispôs que, aos optantes pela nova carreira, seria obrigatória renúncia à percepção de tal rubrica.
8.	Com a superveniência da Lei 11.784/2008, as tabelas de vencimento foram ajustadas de forma a serem definitivamente implementadas em julho de 2011. Posteriormente, a Lei 12.988/2014, transformou a DPNI eventualmente ainda devida em dezembro/2013 em diferença individual (DI) .
9.	Destaca a Sefip que a jurisprudência do TCU é no sentido da ilegalidade da não absorção da DPNI em situações similares (Acórdãos 8.645/2013, 8.646/2013, 8.649/2013, 1.086/2014, 1.108/2014, 1.401/2014, 1.642/2014, 3.555/2014, 3.557/2014, 6.004/2014, 7.764/20015 e 661/2016, todos expedidos pela 1.ª Câmara, e Acórdãos 1.809/2013 e 2.959/2014, exarados no âmbito da 2.ª Câmara, e Acórdão 1568/2009-TCU-Plenário) .
10.	No caso concreto, verifico, a partir da leitura dos documentos da decisão judicial mencionada (peça 3, p. 9-53) , que o recebimento da rubrica questionada se originou de decisão judicial proferida pelo juízo da 3ª Vara do Trabalho da Comarca de Natal/RN, nos autos da Reclamação Trabalhista RT 03.1012/89 - PCCS, movida pelo Sindicato dos Trabalhadores Federais da Previdência e Saúde do Estado do Rio Grande do Norte (Sindiprevs-RN) .
11.	Ocorre que a Sra. Joselise Cortez de Souza Dantas esteve vinculada ao Ministério da Saúde entre 8/9/1982 e 31/12/1995, tendo passado a integrar carreira na Universidade Federal do Rio Grande do Norte, no cargo de assistente em administração, a partir de 1º/1/1996 até 17/4/2017. 
12.	Com efeito, ainda que à época da interposição da reclamação trabalhista estivesse vinculada ao Ministério da Saúde, a inativa passou a integrar o quadro da UFRN em 1996, não tendo sido incorporada à carreira instituída pela Lei 11.355/2006, o que implica a irregularidade da continuidade do pagamento do PCCS.
13.	O Tribunal enfrentou caso similar (servidores vinculados ao Ministério da Saúde, igualmente assistidos pela mesma decisão judicial no RT 1012/89, que passaram a integrar o quadro do Ministério da Fazenda) , no âmbito do Acórdão 2856/2007-TCU-Primeira Câmara (Rel. Min. Valmir Campelo) , mantido em apreciação de pedido de reexame pelo Acórdão 5784/2009-1 Câmara (Rel. Min. Augusto Nardes) . Pela pertinência, reproduzo trecho do Voto condutor do Ministro Valmir Campelo no Acórdão 2856/2007-TCU-Primeira Câmara (destaques inseridos) :
3. 	No caso, o benefício questionado decorre de decisão prolatada pela 3ª Junta de Conciliação e Julgamento de Natal/RN, no processo de Reclamação Trabalhista nº 19890000010120-X, tendo sido concedido a título de incorporação do adiantamento do Plano de Carreira, Cargos e Salários - PCCS aos vencimentos dos servidores. 
4.	A ação foi promovida em 17/7/89 (fls. 31 ) , pelo Sindicato dos Trabalhadores Federais da Previdência e Saúde do Estado do Rio Grande do Norte (SINDIPREVS-RN) , sendo que a sentença transitou em julgado em 2/3/93 (fls. 103) .
5.	Para avaliar a exata extensão daquela decisão da Justiça Laboral, é preciso ter presente  que a sentença definitiva deu-se em data posterior à da edição da Lei nº 8.460/92, cujo art. 4º, inciso II, possui redação cristalina quanto à incorporação da mesma vantagem deferida pela via judicial, senão vejamos: 
"Art. 4° Ficam incorporadas aos vencimentos dos servidores civis as seguintes vantagens:
 (...) II - adiantamento pecuniário (Lei n° 7.686, de 2 de dezembro de 1988) ; (...) "
6.	É dizer, o provimento judicial conferiu aos servidores benefício que, na verdade, já lhes havia sido outorgado em processo legislativo ordinário. Daí ser forçoso concluir que a eficácia da aludida decisão está adstrita ao período que antecedeu a Lei nº 8.460/92, sob pena de se configurar o pagamento em duplicidade da discutida parcela.
7.	Aliás, foi exatamente esse o entendimento firmado pelo Plenário do Supremo Tribunal Federal, ao indeferir, em fevereiro deste ano, o Mandado de Segurança nº 25072, impetrado por servidora federal aposentada, por suposta ofensa à coisa julgada, contra Acórdão proferido pela 1ª Câmara do TCU, que considerou ilegal a concessão de aposentadoria em favor dessa interessada, em face da inclusão de tal vantagem nos respectivos proventos.
8.	Conforme consignado então no voto do Ministro Eros Grau, o adiantamento do PCCS foi absorvido pelos vencimentos dos servidores, nos termos da Lei  nº 8.460/92, sendo ainda lembrado por Sua Excelência que, de acordo com julgamentos anteriores do STF, não existe ilegalidade na extinção de vantagem ou na sua absorção por outra, desde que observada a irredutibilidade dos vencimentos.
9.	Consoante ressaltado na oportunidade pelo Ministro Carlos Ayres Britto, a mesma vantagem estava  sendo recebida em duplicidade, por ter sido concedida primeiro pela via legal, e a seguir pela via judicial. 
10.	De salientar ainda a manifestação do Ministro Celso de Mello, no sentido de que o TCU estava evitando, com sua decisão, o pagamento em dobro do mesmo benefício.
11.	Assim, o que se tem de concreto é que, de forma equivocada, mesmo após a incorporação dessa rubrica aos vencimentos dos servidores, por força da Lei nº 8.460/92, continuou o Ministério da Fazenda a pagá-la, caracterizando o bis in idem.   
12.	Aplicável, portanto, a orientação fixada no Acórdão 1857/2003-TCU-Plenário, no sentido de que não representa afronta à coisa julgada a decisão posterior deste Tribunal que afaste pagamentos oriundos de sentenças judiciais cujo suporte fático de aplicação já se tenha exaurido.
13.	Na espécie, não socorre os interessados a compreensão construída nos Acórdão 1824/2004-TCU-Plenário e 2.131/2006-TCU-Plenário, no sentido de que, com a edição das Leis nº s 10.855/2004 e 11.355/2006, restou regularizada a parcela paga a título de "PCCS" aos servidores abrangidos pelas referidas normas. 
14.	É que a remuneração dos agentes de que cuida este processo não é regida pelos sobreditos normativos (Leis nº s 10.855/2004 e 11.355/2006) , pois esses servidores, mediante redistribuição, passaram a integrar os quadros do Ministério da Fazenda desde 23/2/96, não fazendo parte, portanto, das carreiras posteriormente instituídas por aqueles comandos (Previdência, Saúde e Trabalho) .
15.	Mas não fosse por isso, haveria ainda outro obstáculo intransponível ao pagamento em questão. Refiro-me à jurisprudência predominante do TCU, no sentido de que qualquer rubrica decorrente de sentença judicial transitada em julgado deve sempre ser paga em valor nominal - sujeita exclusivamente aos reajustes gerais do funcionalismo -, e não com base na aplicação contínua e automática de percentual  parametrizado sobre todas as parcelas salariais do servidor, como se verifica nestes autos, pelos contracheques de fls. 176/185 (cf.  Acórdão 3533/2006-TCU-Segunda Câmara, 1.586/2007-2ª Câmara, 1.531/2007-2ª Câmara, 1.511/2007-1ª Câmara, 1.454/2007-2ª Câmara, 1.417/2007-1ª Câmara, 1.416/2007-1ª Câmara, 1.013/2007-2ª Câmara, entre outras deliberações) .
14.	A vantagem questionada veio a ser suprimida dos vencimentos da inativa em junho/2019 por ato da UFRN, com fundamento no Acórdão 2615/2017-TCU-Segunda Câmara, o que motivou o ajuizamento de ação ordinária, com pedido de antecipação de tutela, junto à 4ª Vara Federal - RN, requerendo provimento judicial que determinasse o restabelecimento da rubrica "Reclamação Trabalhista -  PCCS" nos contracheques dos autores (processo 0810523-18.2019.4.05.8400) . 
15.	Mediante Decisão de 3/12/2019 (peça 3, p. 12-13) , foi deferida a tutela de urgência para determinar a suspensão da decisão administrativa que determinou a supressão da parcela, bem como o restabelecimento do pagamento da verba. No mérito a ação foi julgada procedente, tendo a sentença sido mantida em apreciação de Apelação e, posteriormente, de Embargos de Declaração, apresentados pela União (peça 3, p. 39-43) . Recurso Especial interposto pela UFRN junto ao Superior Tribunal de Justiça não foi conhecido (peça 3, p. 52-53) .
16.	Desse modo, havendo decisão judicial impedindo a supressão dos pagamentos, manifesto minha anuência ao encaminhamento propostos nos pareceres, no sentido de considerar ilegal e negar registro ao ato em exame, sem, contudo, determinar a exclusão dos pagamentos.
17.	Do exposto, VOTO por que seja aprovado o Acórdão que ora submeto a este Colegiado.
TCU, Sala das Sessões, em 30 de agosto de 2022.
ANTONIO ANASTASIA 
Relator